【裁判字號】    97,台上,871
【裁判日期】    970424
【裁判案由】    損害賠償
【裁判全文】
最高法院民事判決              九十七年度台上字第八七一號
上   訴   人  恩裕實業有限公司
兼法定代理人  乙○○
上   訴   人  丙○○
                      號
上列三人共同
訴 訟代理 人  程弘模律師
上   訴   人  甲○○
                      號
訴 訟代理 人  康春田律師
上列當事人間因請求損害賠償事件，上訴人對於中華民國九十七
年一月八日台灣高等法院台中分院第二審判決（九十六年度勞上
字第一一號），各自提起上訴，本院判決如下：
    主  文
原判決除假執行部分外廢棄，發回台灣高等法院台中分院。
    理  由
本件上訴人甲○○主張：對造上訴人乙○○、丙○○分別為對造
上訴人恩裕實業有限公司（下稱恩裕公司）（以上三人下稱恩裕
公司等三人）之法定代理人及廠長，均為從事業務之人，伊於民
國九十三年十月二十日至恩裕公司任職，擔任大貨車駕駛司機，
負責收送恩裕公司之電鍍材料、成品或五金加工產品。乙○○、
丙○○原應注意對於防止機械、器具、設備等引起之危害，應有
符合標準之必要安全設備及對於射出成型機、鑄鋼造形機、打模
機等有危害勞工之虞者，應設置安全門、雙手操作式啟動裝置或
其他安全裝置，且應注意對勞工施以從事工作及預防災變所必要
之安全衛生教育、訓練，而依當時情形並無不能注意之情事，竟
疏未注意，於九十三年十二月十七日下午一時許，因趕出貨，見
原操作壓鑄機之工人未來上班，乃命未受過訓練之伊操作壓鑄機
為五金產品之壓鑄加工，於同日下午二時許，伊因不諳壓鑄機之
操作，且該壓鑄機亦欠缺防止操作員手被壓傷之感應設備，致伊
於操作壓鑄機時，左手遭壓鑄機之擊錘擊中，造成中指第一指節
部分被砸傷截斷、無名指之第一節指甲外壓傷出血等傷害，乙○
○為恩裕公司負責人，對於公司業務之執行，有違反法令行為致
伊受有損害，應與恩裕公司負連帶賠償之責，爰依民法第一百八
十四條、第一百八十八條、第一百九十三條、第一百九十五條及
公司法第二十三條第二項之規定，求為命恩裕公司等三人連帶給
付伊三百七十二萬九千八百九十九元及法定遲延利息之判決（甲
○○於第一審聲明請求恩裕公司等三人連帶給付二百七十五萬六
千二百八十七元，及其中一百六十三萬一千三百六十七元自起訴
狀繕本送達翌日起，其中十五萬一千三百零八元自九十五年八月
十七日起，其中九十七萬三千六百十二元自九十六年五月一日起
，均至清償日止，按週年利率百分之五計算之利息；恩裕公司應
給付四十九萬六千元及自九十五年八月十七日起至清償日止，按
週年利率百分之五計算之利息。第一審判決恩裕公司等三人連帶
給付甲○○二百三十六萬九千二百九十六元，及其中一百二十六
萬八千二百三十四元自九十五年四月二十九日起，其中十二萬七
千四百五十元自九十五年八月十七日起，其中九十七萬三千六百
十二元自九十六年五月一日起，均至清償日止，按年息百分之五
計算之利息，駁回甲○○其餘之訴。恩裕公司等三人提起第二審
上訴，甲○○對其受敗訴判決部分並未提起第二審上訴）。
恩裕公司等三人則以：甲○○自九十三年十月二十日起受僱於恩
裕公司擔任貨車司機，兩造間約定每日工資五百五十元。九十三
年十二月十七日發生系爭職業災害事件，恩裕公司即送甲○○至
重德診所就醫診療，其後甲○○即自行轉診其他醫療機構，而與
伊等斷絕聯繫。嗣伊等查悉甲○○僅需定期返回醫療院所進行門
診治療即可，自九十四年四月一日起，甲○○已回復原有工作能
力，竟於醫療期間過後，拒絕伊等請求提供勞務，經通知後仍連
續三日以上未出勤上班，有勞動基準法第十二條第六款之終止契
約事由，恩裕公司乃於九十四年十二月八日以無故曠工為由，終
止兩造間勞動契約；甲○○發生本件職業災害前一日工資為五百
五十元，恩裕公司以甲○○原領工資計算醫療期間即九十三年十
二月十七日起至九十四年三月三十一日止應補償之工資為六萬二
千七百元，因為恩裕公司已補償甲○○九十四年十二月份醫療期
間工資一萬四千一百十一元，而勞工保險局上開期間已給付六萬
三千元傷病給付亦得抵充雇主應負之職業災害補償責任，給付之
總金額為七萬七千四百四十四元，已超過應付之醫療期間工資補
償金六萬二千七百元，恩裕公司對甲○○所負之工資補償責任已
履行完畢，甲○○請求恩裕公司給付醫療期間工資補償金四十九
萬六千元為無理由；再按勞動基準法第六十條規定：雇主依前條
規定給付之補償金額得抵充就同一事故所生損害之賠償金額。恩
裕公司應給付甲○○醫療期間工資補償已履行完畢，並無欠負款
項，依上開勞動基準法規定恩裕公司給付之補償金額得抵充同一
事故所生之損害賠償金額，故就醫療期間不能工作減損收入之損
害，甲○○不得再向伊等請求連帶賠償損害；乙○○雖為恩裕公
司負責人，然對於公司業務之執行究有何違反法令之處，因而致
甲○○受有損害，其間有何因果關係，甲○○未舉證以實其說；
關於丙○○應負連帶賠償責任部分，甲○○亦僅以丙○○為從事
業務之人請求之，就丙○○何以須與恩裕公司負連帶賠償責任，
亦未具體舉證等語，資為抗辯。
原審將第一審關於命恩裕公司等三人連帶給付甲○○超過一百八
十九萬三千零三十六元，及其中七十九萬一千九百七十四元自九
十五年四月二十九日起，其中十二萬七千四百五十元自九十五年
八月十七日起，其中九十七萬三千六百十二元自九十六年五月一
日起，均至清償日止，按年息百分之五計算之利息部分廢棄，駁
回甲○○該部分在第一審之訴，並駁回恩裕公司等三人其餘上訴
，無非以：恩裕公司並未設勞工安全衛生人員，乙○○為恩裕公
司負責人，丙○○為廠長，勞工安全衛生業務自應由二人執行，
二人自承命令非壓鑄機操作員之甲○○操作壓鑄機，原應注意對
於機械、器具、設備等引起之危害，應有符合標準之必要安全設
備，對於射出成型機、鑄鋼造形機、打模機等有危害勞工之虞者
應設置安全門、雙手操作式啟動裝置或其他安全裝置，且應注意
對勞工施以從事工作及預防災變所必要之安全衛生教育、訓練，
而依當時情形並無不能注意之情事，乃疏未注意，竟命未受過訓
練之甲○○操作壓鑄機為五金產品之壓鑄加工，甲○○因不諳壓
鑄機之操作，且該壓鑄機亦欠缺防止操作員手被壓傷之感應設備
致甲○○於操作壓鑄機時，左手遭壓鑄機之擊錘擊中，造成中指
第一指節部分被砸傷截斷、無名指之第一節指甲外壓傷出血等傷
害，恩裕公司等三人違反勞工安全衛生法第五條第一項第一款、
第二十三條第一項之規定，構成民法第一百八十四條第二項之侵
權行為，亦違反勞工安全衛生法第五條第一項第一款、第二十三
條第一項之規定，致甲○○受有職業災害，對甲○○應負共同過
失侵權責任。恩裕公司等三人既因過失不法侵害甲○○之身體及
財產，甲○○對之請求損害賠償自屬有據。茲就甲○○請求之項
目及金額審究如下：(1)、醫藥費：甲○○主張其支出之醫藥費用
，經審酌後，應予准許者為十二萬八千四百五十七元。(2)、增加
生活上之支出：、增加美觀所支出之費用：甲○○主張其因療
傷而購買彈性指套五百元、美觀手指六千元，此有必要應予准許
。、看護費用：甲○○主張其住院期間四十二日須看護看顧，
每半日以一千一百元計，共為四萬六千二百元。查依中國醫藥大
學附設醫院（下稱中國附醫）九十六年一月八日院管檔字第○九
六○一○○○九一號函文，甲○○因系爭職業傷害，須他人照顧
看護期間為實施局部皮瓣重建手術期間共計三週，甲○○需人照
顧之看護費用為四萬六千二百元（計算式：2200×21＝46200 ）
。、喪失勞動能力部分：按喪失或減少勞動能力之金錢評價，
可區分為受傷治療過程中所得收入之喪失及受傷治療後未來勞動
能力喪失或減少之損害二者。前者所得收入喪失之損害，一般以
被害人受害當時在職場工作實際取得之薪資計算其損害。後者應
以其能力在通常情形下可能取得之收入為標準。又依民法第一百
九十三條第一項命加害人一次支付賠償總額，以填補被害人所受
喪失或減少勞動能力之損害，應先認定被害人因喪失或減少勞動
能力而不能陸續取得之金額，按其日後本可陸續取得之時期，各
照霍夫曼式計算法，扣除依法定利率計算之中間利息，再以各時
期之總數，為加害人一次所應支付之賠償總額。關於所得收入喪
失部分：甲○○主張，其因受傷療養經一年八個月治療仍無法工
作，以其薪資每月三萬一千元計算，所得收入喪失合計為六十二
萬元。查乙○○認甲○○有家庭，故雖未做滿三個月，仍於九十
三年十一月份將甲○○調為正式員工，日薪為一千零五十元，甲
○○於九十三年十一月後之月薪為三萬一千五百元，甲○○僅請
求以三萬一千元計算，應予准許。再依中國附醫九十六年一月八
日院管檔字第○九六○一○○○九一號函稱：一、病患甲○○因
左手中指末端外傷後皮膚缺損經治療後形成末端關節嚴重攣縮及
僵硬不能伸直，故經局部皮瓣重建手術後，病情得以改善。二、
因末端指節組織不足、疤痕攣縮，在搬重物時會有疼痛不適，故
施行手術後已有足夠組織覆蓋及去除疤痕組織，目前應可從事工
作、駕駛，但對送卸貨工作，如過重物品仍需小心。至九十五年
八月底整體手指情形應已可工作等語。足認甲○○因系爭職業傷
害治療終止期間為九十五年八月三十一日，其既於該日終止治療
，恩裕公司仍應支付系爭職業災害發生之日即九十三年十二月十
七日起至九十五年八月三十一日止之薪資，合計一年八月又十五
日，甲○○僅請求二十個月，以每月三萬一千元計算，合計為六
十二萬元。關於未來勞動能力減損部分：甲○○受有左手中指遠
位指節末端截斷之傷害，經第一審函詢勞工保險局結果，該局函
覆稱：倘黃君經治療終止後，一手中指之指骨有一部分殘缺而未
達該指骨一半，可適用勞工保險殘廢給付標準表第七十八項第十
五等級，職業傷病給付標準四十五日；但如其一手中指之末節切
斷已達二分之一以上，則應適用勞工保險殘廢給付標準表第一百
零四項第十三等級，職業傷病給付標準九十日等語。第一審再函
詢中國附醫，經該院函覆謂：病人情形為末節切斷已達二分之一
以上等語。甲○○所受傷害應符勞工保險殘廢給付標準表第一百
零四項第十三等級，適用第十三級殘廢。甲○○係於六十一年九
月十九日出生，自九十五年九月一日計算至六十歲退休年齡（一
百二十一年九月十八日）止，尚有二十六年又十八日。甲○○系
爭職業災害之殘障等級為第十三等級，喪失勞動能力程度為百分
之二十三‧○七。參酌甲○○於傷害發生時僅三十二歲，從事系
爭工作僅三月，得期待將來之薪資較斯時為高，而因系爭傷害受
有第十三級殘廢，雖喪失勞動能力程度為百分之二十三‧○七，
其現在薪資為三萬一千五百元，甲○○僅請求以三萬一千元計算
，以之作為計算其喪失勞動能力之基準當屬合理，其年薪為三十
七萬二千元，每年將減少八萬五千八百二十元之工作收入，依霍
夫曼計算法計算一次給付之金額，扣除中間利息後，甲○○受有
勞動能力損失為一百四十五萬五千九百八十八元，其僅請求一百
四十四萬二千一百六十元，應予准許。、精神慰撫金：甲○○
為高中肄業，事故發生前每月薪資約三萬元左右，名下有房屋、
土地各一筆及汽車一部，不計汽車之財產價值有五十二萬餘元；
乙○○為國小畢業，名下有土地二筆、房屋一戶，投資二筆，資
產價值合計四百七十五萬餘元；丙○○為高職畢業，名下有房屋
二戶、土地十一筆，資產價值合計三百三十五萬元左右；恩裕公
司資本額為五百萬元；審酌上情及甲○○因此事故歷經多次手術
，近二年間於醫療院所門診五十次以上身心飽受折磨，且本從事
手部勞動之工作，未來不能從事需搬運貨物之司機工作，痛苦難
以言喻，恩裕公司等三人未依勞工安全衛生法實施教育訓練、設
置相關安全設施有過失情事，認甲○○請求精神慰撫金五十萬元
尚屬過高，應核減為二十萬元，始為允當。關於甲○○依職業災
害請求補償部分：按勞工因遭遇職業災害而受傷或罹患職業病時
，雇主應補償其必需之醫療費用；而勞工在醫療中不能工作時，
雇主應按其原領工資數額予以補償，又勞工經治療終止後，經指
定之醫院診斷，審定其身體遺存殘廢者，雇主應按其平均工資及
其殘廢程度，一次給予殘廢補償，殘廢補償標準，依勞工保險條
例有關之規定，但如同一事故依勞工保險條例或其他法令規定，
已由雇主支付費用補償者，雇主得予以抵充之，勞動基準法第五
十九條第一款、第二款、第三款定有明文。恩裕公司應依前揭規
定給付甲○○職業災害之工資補償。次按勞動基準法第五十九條
第二款所稱原領工資，係指勞工遭遇職業災害前一日正常工作時
間所得之工資，其為計月者，以遭職業災害前最近一個月工資除
以三十所得之金額為其一日工資，勞動基準法施行細則第三十一
條亦有明定。甲○○於事故發生時月薪為三萬一千五百元，甲○
○僅請求以三萬一千元計算，甲○○於九十三年十二月十七日發
生職業災害，自該日起恩裕公司應對甲○○為工資補償，至九十
五年八月三十一日治療終止為止，合計二十月又十五日，甲○○
僅請求二十個月，恩裕公司應給付之工資補償金為六十二萬元。
綜上所述，甲○○因本件事故得請求恩裕公司職業災害工資補償
部分為六十二萬元，得請求恩裕公司等三人侵權行為損害賠償部
分為二百四十四萬三千四百零七元。然按雇主依勞動基準法第五
十九條規定給付之補償金額，得抵充就同一事故所生損害之賠償
金額，勞動基準法第六十條定有明文。甲○○因系爭職業災害所
受損害，恩裕公司等三人主張依前開法律規定，以職業災害補償
金抵充同一事故之侵權行為損害賠償金，核屬有據。但查甲○○
侵權行為損害賠償金合計二百四十四萬三千四百零七元，其中治
療期間所得收入喪失與職業災害補償項目中之工資補償金相同，
因甲○○已領取治療期間所得收入六十二萬元（見判決書第一八
頁），不生抵充問題，甲○○得請求之侵權行為損害賠償金仍為
二百四十四萬三千四百零七元。末按損害之發生或擴大，被害人
與有過失者，法院得減輕賠償金額或免除之，民法第二百十七條
第一項定有明文。然按勞動基準法第五十九條之補償規定，係為
保障勞工、加強勞、雇關係，促進社會經濟發展之特別規定，非
損害賠償，同法第六十一條尚且規定該受領補償之權利不得抵銷
，應無民法第二百十七條過失相抵之適用。上開見解僅適用於職
業災害補償，並不包括侵權行為損害賠償部分，甲○○就侵權行
為損害賠償倘與有過失，恩裕公司等三人仍得主張過失相抵，恩
裕公司等三人主張乙○○、丙○○雖命甲○○操作壓鑄機，因甲
○○未接受勞工安全教育訓練，本可拒絕為之，而不予拒絕，為
與有過失等語。甲○○辯稱：當時有告知不諳壓鑄機操作，但乙
○○、丙○○命伊做，否則要將伊資遣，伊祇得做，難認有過失
等語。查甲○○係於九十三年十月份始至恩裕公司工作，尚屬新
進人員，乙○○自承：知道廠長教甲○○操作壓鑄機之事，廠長
有事先告知伊，因為趕工所以要調甲○○來操作壓鑄機等語。恩
裕公司當時既係趕工始調甲○○支援操作壓鑄機，甲○○所為抗
辯，尚符常情。惟甲○○既自知並無操作壓鑄機工作經驗，受乙
○○、丙○○之命令始迫不得已進行操作，亦應小心謹慎，始不
致發生意外，但仍生事故致其斷指，亦稍有疏失，有以致之，認
兩造之過失比例為八比二，甲○○應負擔百分之二十之過失責任
始符公允。恩裕公司等三人主張其已支付甲○○一萬四千一百十
一元，勞工保險局亦已支付六萬三千元傷病給付，為甲○○所不
爭執，依勞動基準法第五十九條規定，亦應扣除。再依甲○○過
失程度百分之二十計算，甲○○尚得主張之損害賠償金額為一百
八十九萬三千零三十六元（ 計算式：0000000－00000＝0000000
。0000000×0.80＝0000000）。末查甲○○對恩裕公司等三人之
損害賠償債權，經甲○○起訴而送達訴狀，恩裕公司等三人迄未
給付，應負遲延責任，甲○○請求恩裕公司等三人給付自起訴狀
或追加起訴狀繕本送達之翌日即九十五年四月二十九日起，按年
息百分之五計算之法定遲延利息，洵屬有據。從而，甲○○依據
侵權行為損害賠償之法律關係及職業災害補償之法律關係，請求
恩裕公司等三人連帶給付一百八十九萬三千零三十六元，及其中
七十九萬一千九百七十四元（起訴狀請求准許部分）自九十五年
四月二十九日起，其中十二萬七千四百五十元（九十五年八月十
六日追加准許部分）自九十五年八月十七日起，其中九十七萬三
千六百十二元（九十六年四月二十七日追加准許部分）自九十六
年五月一日起，均至清償日止，按年息百分之五計算之利息，為
有理由，應予准許，逾上述金額部分，不應准許等詞，為其判斷
之基礎。
惟查關於職業災害補償部分，甲○○於第一審係請求恩裕公司給
付一年四個月共十六個月四十九萬六千元及自追加訴狀繕本送達
翌日起之法定遲延利息（見第一審九十五年度勞訴字第八七號卷
第二一七、二二二、二二三頁），第一審竟認甲○○請求二十個
月之工資補償，恩裕公司應給付之工資補償金為六十二萬元（第
一審判決第二一頁），就超過甲○○請求部分，實為訴外裁判，
原審未查，亦為相同之認定，認恩裕公司應給付之工資補償金為
六十二萬元（見原判決第二三頁），於法已有未洽。又原審雖認
定甲○○已領取治療期間所得收入六十二萬元，並載明見原判決
書第一八頁，惟依第一審判決第一八頁或原判決第一八頁，並無
此項記載，本件全部卷證似亦無甲○○已領取六十二萬元之資料
，原審此部分認定，不無與卷證資料不符；且若甲○○確已領取
六十二萬元，不論其係為治療期間所得收入喪失，亦為職業災害
補償中之工資補償，此一金額，依勞動基準法第五十九條規定或
抵銷之規定，即應自甲○○得請求之金額中扣除，原審竟認甲○
○已領取之六十二萬元，不生抵充問題，甲○○得請求之侵權行
為損害賠償仍為二百四十四萬三千四百零七元，於法亦不無違誤
。再按損害之發生或擴大，被害人與有過失者，法院得減輕賠償
金額或免除之，法院對於賠償金額減至何程度，抑為完全免除，
雖有裁量之自由，但應斟酌雙方原因力之強弱與過失之輕重定之
。查原審一方面認甲○○所辯伊雖明知不諳壓鑄機操作，係因乙
○○、丙○○命伊操作，否則要將伊資遣，伊祇得做，難認有過
失等語，尚符常情，似認甲○○無過失之抗辯為可採；惟另一方
面又認甲○○對其斷指稍有疏失，應負百分之二十之過失責任，
理由亦不無矛盾。且原審認定甲○○係受乙○○、丙○○命令所
迫不得已而操作壓鑄機致遭斷指，惟對於本件事故之發生，雙方
原因力強弱如何，未加審酌分析、判斷比較，遽認甲○○稍有疏
失應負百分之二十之過失責任，亦嫌速斷。末查原審既認甲○○
原得請求之損害賠償金額為二百四十四萬三千四百零七元，但應
負擔百分之二十之過失責任，自應先據此算出其得請求之金額，
再扣除其已向恩裕公司等三人領取之一萬四千一百十一元及向勞
工保險局領取之傷病給付六萬三千元，惟原審竟先扣除上述二筆
金額，再依過失比例據以計算甲○○得請求之金額，計算方法亦
有違誤。兩造上訴論旨，分別指摘原判決於己不利部分為不當，
求予廢棄，均非無理由。又恩裕公司為有限公司，原判決及第一
審判決均載為股份有限公司，應由原審及第一審更正；另甲○○
於第一審僅請求恩裕公司等三人、恩裕公司分別給付二百七十五
萬六千二百八十七元本息、四十九萬六千元本息，經第一審判准
二百三十六萬九千二百九十六萬元本息後，甲○○對其敗訴部分
並未提起第二審上訴，原判決竟記載甲○○聲明請求恩裕公司等
三人連帶給付三百七十二萬九千八百九十九元本息，其依據為何
，發回後，應予查明，均併予敘明。
據上論結，本件兩造之上訴均為有理由。依民事訴訟法第四百七
十七條第一項、第四百七十八條第二項，判決如主文。
中    華    民    國  九十七  年    四    月  二十四  日
                      最高法院民事第四庭
                          審判長法官  許  朝  雄
                                法官  陳  淑  敏
                                法官  鄭  玉  山
                                法官  吳  麗  女
                                法官  黃  義  豐
      本件正本證明與原本無異
                                      書  記  官
中    華    民    國  九十七  年    五    月    六    日
                                                      K


司法院資訊處製作；財團法人民間司法改革基金會備份。
